臺灣高等法院臺中分院刑事判決
111年度上易字第891號

上  訴  人  臺灣苗栗地方檢察署檢察官
被      告  鍾永發



被      告  鍾尚宏


共      同
選任辯護人  周建才律師
上列上訴人因被告侵占案件，不服臺灣苗栗地方法院111年度易
字第241號中華民國111年8月15日第一審判決（聲請簡易判決處
刑案號：臺灣苗栗地方檢察署111年度偵字第194號），提起上訴
，本院判決如下：
    主  文
上訴駁回。
    理  由
一、聲請簡易判決處刑意旨略以：被告鍾永發、鍾尚宏係父子，
    其等意圖為自己不法之所有，共同基於侵占離本人持有之物
    之犯意聯絡，於民國110年10月24日下午2時12分許，在苗栗
    縣頭份市忠孝一路與忠孝二路口，逕自將告訴人陳育達搭乘
    友人之機車不慎掉落在路面之Iphone 12 PRO手機1支（下稱
    本案手機，已發還）拾起據為己有。因認被告鍾永發、鍾尚
    宏均涉犯刑法第337條之侵占離本人持有之物罪嫌云云。
二、按犯罪事實應依證據認定之，無證據不得認定犯罪事實；又
    不能證明被告犯罪者，應諭知無罪之判決，刑事訴訟法第15
    4條第2項、第301條第1項前段分別定有明文。次按刑事訴訟
    法所謂認定犯罪事實之證據，係指足以認定被告確有犯罪行
    為之積極證據而言，該項證據自須適合於被告犯罪事實之認
    定，始得採為斷罪資料。如未能發現相當證據，或證據不足
    以證明，自不能以推測或擬制之方法，以為裁判之基礎。又
    刑事訴訟上證明之資料，無論其為直接或間接之證據，均須
    達於一般之人均不致有所懷疑，而得確信其為真實之程度，
    始得據為有罪之認定，若其關於被告是否犯罪之證明未能達
    此程度，而有合理性懷疑之存在，致使無從形成有罪之確信
    ，根據「罪證有疑，利於被告」之證據法則，即不得遽為不
    利於被告之認定。復刑事訴訟法第161條第1項規定：檢察官
    就被告犯罪事實，應負舉證責任，並指出證明之方法。因此
    ，檢察官對於起訴之犯罪事實，應負提出證據及說服之實質
    舉證責任。倘其所提出之證據，不足為被告有罪之積極證明
    ，或其闡明之證明方法，無從說服法官以形成被告有罪之心
    證，基於無罪推定之原則，自應為被告無罪判決之諭知。另
    侵占離本人持有物之成立，除須有行為人侵占離他人持有物
    之客觀行為外，並須行為人主觀上具有不法所有之意圖為必
    要。苟行為人主觀上並無不法所有之意圖，即不能以該罪相
    繩。申言之，行為人就該標的物應以所有人之地位自居，且
    排除原權利人權利狀態之主觀心態，始足當之。
三、公訴意旨認被告鍾永發、鍾尚宏涉有侵占離本人持有之物罪
    嫌，無非係以被告2人之供述、證人即告訴人陳育達之證述
    、扣押筆錄、扣押物品目錄表、贓物認領保管單、監視器影
    片翻拍照片等為其主要論據。訊據被告2人固坦承有於上開
    時間、地點，撿獲在路面上之本案手機等情，然堅決否認有
    何侵占離本人持有之物犯行，被告鍾永發辯稱：我跟我兒子
    鍾尚宏過馬路，我看到地上有手機，就撿起來交給鍾尚宏，
    想說給他處理，我就沒再管了等語；被告鍾尚宏則辯稱：我
    父親鍾永發撿到手機後拿給我，我想說要拿給警察，但當天
    下午，我臨時有事情，就回臺北工作，手機就放在我的房間
    。我在臺北工作5天，週五晚上返家時，我父親跟我說我在
    臺北工作時警察有來家裡找手機，我跟我父親就馬上拿著手
    機去警局等語。經查：
  ㈠被告2人於110年10月24日下午2時12分許，行經苗栗縣頭份市
    忠孝一路與忠孝二路口，被告鍾永發在路口地面拾獲本案手
    機後，交予被告鍾尚宏，被告2人再步行過馬路等情，業據
    被告2人供述在案，並有監視器錄影畫面截圖可參（見偵卷
    第27頁至第28頁）；又證人即告訴人之本案手機，係於110
    年10月24日下午2時許，不慎掉落在上開路口地面等情，亦
    據證人即告訴人證述在卷（見偵卷第15頁至第16頁）。
  ㈡被告鍾永發在上開路口路面拾起本案手機後隨即交予被告鍾
    尚宏，已如前述，考量其於案發之時，已高齡82歲，依其生
    活習慣、能力，衡情應無將本案手機據為己有之動機存在；
    又員警經告訴人報案後，前往被告鍾永發住處查訪，鍾永發
    表示拾獲本案手機後即交給兒子鍾尚宏等情，有職務報告書
    存卷可查（見原審苗簡卷第65頁），足認被告鍾永發僅係將
    本案手機撿起，後續如何處理，其並不知悉，故依卷存事證
    ，至多僅能認定被告鍾永發有撿拾本案手機之行為，實難認
    其主觀上有侵占之不法所有意圖。
  ㈢被告鍾尚宏於104年7月1日迄今，在臺北市○○區○○國民小學擔
    任技工等情，有其在職證明書在卷可查（見原審苗簡卷第69
    頁、原審易字卷第39頁），故其所述其週間在台北上班，週
    末會在苗栗等語（見原審苗簡卷第41頁、原審易字卷第39頁
    ），即屬有據。而本案案發之時為週日下午，即為被告要返
    回臺北工作之時段，尚無法排除被告鍾尚宏因要趕回臺北工
    作，遂一時疏忽，未於拾獲本案手機當下立即前往鄰近派出
    所託付保管之可能性，更何況被告鍾尚宏有中度智能障礙，
    此有中華民國身心障礙證明、新制（8類）與舊制（16類）
    身心障礙類別及代碼對應表影本各1份附於原審卷可參（見
    原審苗簡卷第49、51頁），其智識判斷能力亦或有不足
　　；又一般人對不同事務之重要性及順序取捨，依個人成長生
    活經驗、處事態度均有所別，實難要求拾獲者必當先行處理
    拾得物為限，進而推論拾獲者業以所有人地位自居、欲取得
    拾得物管領、控制力之不法所有意圖；況且，倘被告鍾尚宏
    有將本案手機據為己有之不法侵占意圖，衡情應當會將本案
    手機攜往其平常工作、居住之臺北，自不會將之放在苗栗。
    準此，自難僅憑被告鍾尚宏未立即將本案手機交予附近派出
    所，即以刑法第337條侵占離本人所持有物之罪責相繩。
　㈣基上說明，被告2人主觀上是否確有侵占本案手機之犯意，依
    檢察官所舉證據及卷內資料，尚有合理懷疑存在，自難令
　　負刑法第337條之侵占離本人所持有物罪責。
四、綜上所述，本件依檢察官所舉證據所為訴訟上之證明，於通
　　常一般人仍有合理之懷疑存在，尚未達於可確信其真實之程
    度，此外復查無其他積極之證據足以證明被告2人確有公訴
    意旨所指之侵占離本人所持有物犯行，則要屬不能證明被告
    2人犯罪。原審以不能證明被告2人犯罪，而依刑事訴訟法第
    301條第1項規定，諭知被告2人無罪之判決，經核認事用法
    ，並無不合，應予維持。檢察官仍就法院上開對證據取捨之
    理由重為爭執，而為相異之認定，並認應就被告2人予以論
    罪科刑，而指摘原判決不當，經查為無理由，應予駁回。
據上論結，應依刑事訴訟法第368條，判決如主文。
本案經檢察官莊佳瑋聲請簡易判決處刑，檢察官黃智勇提起上訴
，檢察官王元郁到庭執行職務。
中　　華　　民　　國　　111 　年　　12　　月　  14  　日
             刑事第一庭   審判長法　官　江  德  千
                                法　官　柯  志  民
                                法　官  簡  源  希　
以上正本證明與原本無異。
不得上訴。
                                書記官  吳  麗  琴
　　　　　　　　　　　　　　　　
中　　華　　民　　國　　111 　年　　12　　月　　14　　日